臺灣高等法院刑事判決　　　　　　　　　　　　九十年度上更(二)字第一八三號
　　上　訴　人
　　即　被　告　丁○○
　　選任辯護人　徐揆智
右上訴人因偽造文書等案件，不服台灣台北地方法院八十五年度自緝字第九四號，中
華民國八十五年十一月二十七日第一審判決（移送併辦案號：臺灣台北地方法院檢察
署八十六年度偵字第一六八號、八十四年度偵字第二二０四八、二二九七０、八十五
年度偵字第一五六一號），提起上訴，判決後，經最高法院第二次發回更審，本院判
決如左：
    主  文
原判決撤銷。
丁○○共同行使偽造私文書，足以生損害於他人，處有期徒刑壹年肆月。
八十四年九月六日汽車租賃約定書上偽造之馮育婷署押貳枚均沒收。
    事  實
一、丁○○夥同己○（已成年，另案由原審八十五度訴字第二五三號偽造文書等案審
    理‧通緝中），在台北市○○路○段二十七號十一樓之一，開設「中華醫院管理
    顧問有限公司」、「正鴻法律代書事務所」及「中華法律代書事務所」，以張宗
    榮為掛名董事長（借執照給丁○○使用），丁○○為總經理，己○為副總經理，
    負責銀行業務，因財務拮据，週轉困難，竟單獨或共同意圖為自己不法之所有，
    並基於概括之犯意，先後於下列時、地，為詐欺等犯罪行為：
  (一)、丁○○自民國八十四年六月間起，與副總經理己○及業務經理張禧中（已成年
      ，業經原審判處有期徒刑三年，上訴後經本院八十六年度上訴字第一四二七號
      判決緩刑三年確定）共同在報紙上刊登辦理貸款之分類廣告，佯稱可代人申辦
      貸款事宜。嗣趙月華見報，前往上開事務所與不知情之職員甲○○（業經檢察
      官另以八十四年度偵字第二二０八四號為不起訴處分確定）接洽，甲○○將該
      申貸案呈予丁○○，丁○○及己○即夥同張禧中，於某週日邀約趙月華至該事
      務所，由張禧中佯裝為花旗銀行吳經理，丁○○則向趙女諉稱：須交付支票供
      其等活絡帳戶，始能向花旗銀行貸得款項，且告知趙女如欲貸款新台幣（下同
      ）二百五十萬元，需給付佣金百分之五即十二萬五千元云云，張、傅二人並在
      場附和，使趙月華陷於錯誤，當場簽發以第一商業銀行敦化分行為付款人第０
      一一九二帳戶票號0000000、0000000號面額分別為六萬元及六
      萬五千元合計十二萬五千元之支票二紙交予己○，以抵付佣金，同時另交付已
      蓋章之前揭帳戶票號自0000000號至0000000號支票十紙及以華
      南商業銀行仁愛分行為付款人第一０九０七號帳戶票號自Ａ0000000至
      Ａ0000000號空白支票十張予己○，作為活絡帳戶之用，趙月華復在第
      一銀行敦化分行票號0000000號之支票上，填具面額十萬三千五百元，
      以示開始活絡戶頭。迨八十四年七月二十三日，己○又至台北市○○區○○路
      三段二三一號三樓趙女住處，以活絡帳戶需用為由，向趙女索取以第一商業銀
      行敦化分行為付款人第０一一九九二帳戶票號自0000000至00000
      00號、自0000000至0000000號、以華南銀行仁愛分行為付款
      人第一０九０七帳戶票號自Ａ0000000至Ａ0000000號空白支票
      共計二十四紙。詎丁○○、己○及張禧中取得前揭支票後，非但未代趙月華申
      辦貸款，且陸續填寫面額及到期日，用以支付他人款項或持向地下錢莊質押借
      款使用。嗣前開支票陸續退票後，趙月華始知受騙。
  (二)、丁○○明知自己已對地下錢莊負債累累，並無支付能力，竟仍意圖為自己不法
      之所有，於八十四年八月二十一日左右，佯以女友庚○○簽發之票期將屆，尚
      缺十萬元款項為由，向辛○○借款十萬元，約定翌日代為償還辛○○積欠地下
      錢莊綽號「阿飛」者十萬元款項，辛○○不知有詐，如數交付。屆期丁○○未
      如約償還，致綽號「阿飛」將辛○○所持有登記為寶名有限公司所有之ＡＢ─
      四八五九號自小客車，強行取走抵債，丁○○避不見面，辛○○始知受騙。
  (三)、丁○○與己○因遭地下錢莊逼債，竟共同意圖為自己不法之所有，於八十四年
      八月間佯稱渠等經營之中華代書事務所與銀行界關係向稱良好，貸款絕無問題
      ，使億全陶瓷股份有限公司（下稱億全公司）代表人癸○○陷於錯誤，於八十
      四年八月二十日與中華法律代書事務所簽訂合約書，委託該事務所接洽承辦銀
      行貸款事宜，雙方約定貸款金額為四億五千萬元，並應於同年九月三十日前辦
      妥一切貸款手續，佣金為銀行實際貸放金額之百分之十五，癸○○並交付如附
      表一所示支票七張及服務費現金二百萬元予該事務所，嗣己○以如附表一所示
      編號四、五支票票面金額過鉅，請億全公司換簽如附表二所示支票二十三紙，
      約定前開事務所於八十四年九月三十日期屆滿前，如未能協助億全公司取得銀
      行貸款，即應將所交付前揭支票及服務費全數退還。詎丁○○、己○並未為億
      全公司取得銀行貸款，竟僅將如附表三所示支票十一張返還，餘如附表四所示
      支票十七張及現金二百萬元，迭經催討均置之不理，丁○○、己○並執以處理
      公司及個人債務，億全公司始知受騙。
  (四)、丁○○與成年女友庚○○（另案審理）於八十四年九月七日十六時二十五分許
      ，前往台北市○○路○段一二四號一樓「好好小客車租賃有限公司」承德營業
      站欲租車使用，因丁○○之駕駛執照逾期無法租車，二人竟共同意圖為自己不
      法之所有，推由庚○○持其妹「馮育婷」之駕駛執照，假冒「馮育婷名義」，
      並偽稱與丁○○係夫妻關係，由庚○○在八十四年九月六日汽車租賃約定書上
      ，偽簽「馮育婷」之署押二枚（上、下各一枚），冒充「馮育婷」名義向好好
      小客車租賃有限公司承租小客車一部，丁○○並在場簽名擔任連帶保證人以資
      取信，繼而共同將該偽造「馮育婷」為承租人名義之私文書即約定書交付好好
      汽車租賃公司以為行使，均足生損害於好好小客車租賃公司及「馮育婷」，因
      而使好好小客車租賃公司陷於錯誤，交付車號ＡＡ─六六七０號小客車一輛，
      雙方言明租用一天，後再續租一天，詎屆期丁○○與庚○○竟未還車，且不知
      去向，好好小客車租賃公司始知受騙。
二、案經自訴人好好小客車租賃有限公司代表人丙○○提起自訴及原審法院依職權併
    辦暨臺灣台北地方法院檢察署檢察官移送併案審理。
    理  由
一、訊據上訴人即被告丁○○矢口否認有右揭詐欺等犯行，辯稱：被害人趙月華係與
    己○交涉並交付支票給己○，由己○背書向他人及地下錢莊借款，與伊無涉，且
    趙月華嗣與地下錢莊間發生糾紛後，伊係基於誠信，受趙月華之邀代為協助處理
    ，並非伊參與詐欺。至伊於八十四年八月間係介紹庚○○向辛○○借款新台幣十
    萬元，用以兌現庚○○之支票，該借款應由庚○○清償，亦與伊無關，有辛○○
    出具之證明書可證，辛○○前指訴伊親自借款十萬元乙節，純屬子虛。另告訴人
    億全陶瓷股份有限公司告訴詐欺部分，全係己○未經允許，擅自與他人冒用中華
    法律代書事務所名義恣意與億全陶瓷公司癸○○簽立洽辦銀行貸款合約書，此觀
    該案件收受支票指名受款人均為己○或其同夥自明（見八十五年偵字第一五六一
    號卷告訴狀所附合約書及支票），伊並未涉及該部分詐欺犯行。再伊與自訴人好
    好小客車租賃公司曾有兩次租車行為，有借有還，並給付租金，本案係庚○○逕
    行前往承租使用，伊僅基於情誼代為介紹而已，實際上非伊向自訴人承租車輛使
    用，自未構成詐欺云云。經查：
  (一)、被告丁○○與己○共同詐欺趙月華部分（八十四年度偵字第二二０八四號案：
    １、被告丁○○夥同己○在台北市○○路○段二十七號十一樓以開設正鴻法律代
    書事務所及中華法律代書事務所為名，在報紙上刊登可代人辦理貸款業務之廣告
    ，趙月華見報後，向前揭事務所洽詢貸款事宜，被告與己○即邀約趙月華至該事
    務所，由張禧中冒充為花旗銀行之吳經理，丁○○並佯稱須交付支票供其等活絡
    帳戶，始能向花旗銀行貸得款項，使趙女不疑有詐，陷於錯誤，並當場簽發交付
    面額合計十二萬五千元之佣金支票兩紙交付己○，另交付事實欄所載之空白支票
    十紙予丁○○作活絡帳戶之用，及當場簽發交付第一銀行敦化分行票號0000
    000號支票，填寫面額十萬三千五百元，以示開始活絡戶頭，嗣己○又以活絡
    帳戶為由，前往趙月華住處再向趙月華索取分別為第一商業銀行敦化分行為付款
    人第０一一九九二帳戶及以華南商業銀行仁愛分行為付款人第一０九０七帳號共
    計二十四紙空白支票，詎丁○○、己○等取得前揭支票後，未申辦貸款，卻陸續
    填寫面額及到期日，用以支付他人款項或持向地下錢莊借款，嗣因所交付之支票
    陸續退票，趙月華遭人催討始知受騙等事實，迭據被害人趙月華於偵查中及本院
    調查時指訴綦詳（見偵字二二０四八號卷第十九、二十頁、第二八頁、原審訴字
    第二五三號卷第一一三、一一五頁、本院八十九年十一月六日調查筆錄），核與
    共犯己○於偵審中供述之情節相符（同上偵查卷第廿一頁、原審(一)卷第一三三頁
    背面、第一七三頁、第二二九頁），己○於原審審理中並供稱：「我拿趙月華的
    票已經都交給丁○○，因丁○○說要統籌處理公司債務並活絡帳戶，我們沒作錢
    莊，我們所謂的公司，是指正鴻法律事務所、中華醫院管理公司」等語（原審卷
    (一)第二四八頁），復有被告丁○○及己○出具之收據及趙月華所製作之支票明細
    表附偵查卷可稽，且被告於原審經通緝到案後亦自承：「曾以活絡帳戶為由與己○先後兩次向告訴人趙月華拿空白支票，向別人借錢，支應公司開銷及己○之債
    務，第二次向趙女拿來的十張支票也作同樣用途．．．公司當時因負債累累，我
    們向登報之錢莊借錢」「我沒到花旗銀行為趙月華辦貸款手續」等語（原審(一)卷
    第二二九頁、第二三０頁背面）。
    ２、再者，被告丁○○與己○向被害人趙月華所詐得支票（共四十七張），其中
        三紙支票係經由被告背書透過己○向江本德借款之事實，亦經證人江本德於
        原審證述：「我從己○那裡拿到三張票，是因他向我借錢。後來己○、丁○○失去聯絡。他們說票是做生意拿到的票。己○向我借五十九萬，由丁○○
        背書，另一次己○向我借六十萬元，其中有三張票是趙月華的票，這三張票
        都已還趙月華了」等語屬實在卷（原審卷(一)第一一三頁反面第一行至第五行
        ），共犯張禧中當時係冒用花旗銀行經理等情，亦據被害人趙月華指訴明確
        ，足認被告夥同己○及已處刑確定之張禧中共同意圖為自己不法之所有，藉
        活絡帳戶代辦花旗銀行貸款為由，施用詐術詐取被害人趙月華之支票使用甚
        明，被告所辯：本件係己○向被害人趙月華詐騙支票，與伊無涉云云，要係
        推諉卸責之詞，不足採信。
    ３、又被告丁○○嗣於趙月華之支票退票後雖曾協助趙月華取回部分支票，但僅
        屬事後犯罪之態度問題，尚難解免其詐欺行為之成立。
    ４、至被害人趙月華於本院前審固指稱：「有約如要開票均要經我同意」、「我
        沒授權他們全權處理，所以有約定用時要通知我」等語（見上訴卷第三十九
        頁反面、六十四頁），惟為被告所否認，且被害人趙月華於本院更(一)審調查
        時供稱：「（妳說票要經過妳同意簽發是跟誰講的）己○有到我家，我有跟
        他講過。（有無向丁○○講過開票要經過妳同意）忘記了。（丁○○向妳拿
        過二十張支票妳有無向他講過）我忘記了。」等語，是以縱使己○未經趙月
        華同意，擅自將空白之支票以趙月華名義陸續填寫面額及到期日，使完成有
        效之票據形式，事涉觸犯刑法第二百零一條第一項之偽造有價證券罪責，亦
        難認被告知情並參與此部分犯罪。
    ５、被告於本院更(二)審審理中雖聲請傳喚證人甲○○、戊○○二人，據證人即被
        告丁○○之職員甲○○雖到庭結證稱：「有帶趙月華到中國商銀找戊○○辦
        理貸款事宜」云云（本院更(二)審卷第一三五頁至第一三六頁），另證人即中
        國商銀秘書處職員戊○○到本院更(二)審作證稱：「丁○○要甲○○帶趙月華
        過來，他事先有打電話給我，我說好，我知道貸款有下來」云云（本院更(二)
        審卷第一三七頁），惟據告訴人趙月華於本院稱：「當時李先生有帶我去一
        家銀行說要轉貸，是去見一位姓張的人，後來是我自己去別的銀行辦出貸款
        」等語（本院更(二)審卷第一八七頁），足徵被告丁○○辯稱：伊事後有幫告
        訴人趙月華辦出貸款」云云，顯非事實。
  (二)、被告丁○○向辛○○詐欺部分（八十四年度偵字第二二九七０號案）
    １、被告丁○○於八十四年八月二十一日左右，佯以女友庚○○簽發之票期將屆
        ，尚缺十萬元款項為由，向辛○○借款十萬元，約定丁○○須於翌日代為償
        還辛○○積欠地下錢莊綽號「阿飛」者十萬元款項，使辛○○不知有詐，如
        數交付。屆期丁○○未如約償還，致綽號「阿飛」將辛○○所持有登記為寶
        名有限公司所有之ＡＢ─四八五九號自小客車，強行取走抵債等詐欺犯行，
        業據被害人辛○○指訴：「他（指被告）向我借十萬元，是八十四年八月，
        借走後人就不見了。他是告訴我借第二天就還，說是借來軋他女友的票。唐
        的十萬元是他私下向我借的」等語在卷（見上訴卷第六十九頁、第七十頁）
        ，並經證人己○證述屬實（見八十四年度偵字第二二九七號卷第八至第九頁
        背面、原審(一)卷第一一一頁），且被告於本院前審亦供稱：「有借十萬，給
        我女友去軋票」等語，足認被告嗣所辯係庚○○與辛○○間之私人借貸關係
        云云，無非卸責之詞，不足採信。
    ２、再被告於前開時地，經營正鴻法律代書事務所及中華法律代書事務所，曾持
        趙月華之支票對外借款，已無法兌付，足見其已無支付及信用能力，乃仍向
        辛○○借款十萬元，約定翌日代為償還辛○○積欠地下錢莊綽號「阿飛」者
        十萬元款項，嗣卻未依約償還避不見面，足見其在借款初始，即有不法所有
        之詐欺意圖。
    ３、至被告丁○○於原審調查中，雖提出被害人辛○○具名蓋章之「證明書」，
        用以證明庚○○向辛○○借款十萬元之事與伊無涉（見原審卷第一○七頁反
        面），惟此一證明書所載之內容與被害人辛○○原先之指訴及前開證人己○
        之證述不符，顯係事後迴護被告而作成，自不可採。
    ４、被告丁○○此部分犯行，亦甚明確。
  (三)、被告丁○○與己○共同向億全陶瓷公司詐欺部分（八十五年度偵字第一五六一
      號案，經台灣台北地方法院檢察署八十五年八月七日北檢英成八十五偵字第一
      五六一字第二九八０四函移送原審併案辦理）：
    １、被告丁○○夥同己○向億陶瓷公司代表人癸○○佯稱渠等經營之中華法律代
        書事務所與銀行界關係良好，貸款絕無問題，使億全公司代表人癸○○陷於
        錯誤，與其簽訂委託洽辦銀行貸款合約書，詐得如附表所示支票及現金兩百
        萬元之事實，業據億全陶瓷公司代表人癸○○指訴綦詳（八十五年度偵字第
        一五六一號偵查卷第一頁、第十七頁），並有支票影本七張、契約書影本、
        保管條影本及分別記載被告丁○○、己○為中華法律代書事務所總經理、副
        總經理名銜之名片影本兩紙附卷（詳見八十五年度偵字第一五六一號偵查卷
        第八至第十四頁）可稽。
    ２、被告丁○○雖辯稱：億全公司是己○個人冒用名義簽約並收受支票，與伊無
        涉云云。惟查：己○於八十五年二月六日偵查中供稱：「『丁○○』交付張
        宗榮印章，由我與億全陶瓷公司簽約．．．支票到期日，『丁○○』、鄒文
        良把支票拿走」等語（八十五年度偵字第一五六一號偵查卷第二十六頁），
        嗣於原審亦供稱：「億全的事剛開始由我接洽，『丁○○』之前就知此事，
        我帶癸○○到華南或彰化銀行苗栗分行時『丁○○』都有在場，其主要目的
        是要與癸○○見面認識」等語。告訴人癸○○亦於本院更(二)審到庭陳稱：
        「契約書上面的張宗榮印章，是己○帶來的」；「己○帶我到苗栗的彰化銀
        行，我在外面等，己○進入銀行。說他要進去找經理談。後來他走出來說，
        與分行的經理談好了。過幾天要去與總行的經理談，後來說彰化銀行有問題
        ，要改臺灣銀行，這個時候，丁○○就出現了。」；「己○帶丁○○來，說
        他（指丁○○）是總經理。說他與台灣銀行的關係很好，由丁○○帶我去找
        台灣銀行的人員，他有帶我去。有見到臺灣銀行總行（博愛路）人員，有介
        紹，有聊天。後來丁○○有回消息說，臺灣銀行也有問題，因為我公司有退
        票，所以臺灣銀行說沒有辦法。」；「丁○○的身分己○是帶來介紹而得知
        ，而且有拿名片給我看，說他是總經理。」等語（本院更(二)審卷第一六一頁
        、第一六二頁），且被告亦不諱言：「．．．億全的事，我們也知道不對，
        實在被逼債逼急」等語在卷（見原審(一)卷第二四九、二四九頁背面），足
        證被告丁○○確有參與本件犯行，並取得部分詐得之支票使用至明，被告丁○○辯稱：伊不知情云云，顯係卸責之詞。
    ３、此外，告訴人癸○○更稱：「（問：為何支票指定受款人為己○？）答：因
        為我支票是交給己○。」；「（問：為何交了七張支票還要寫保管條？）答
        ：當收據的性質，因為我交給他支票」等語（本院更(二)審卷第一六三頁、第
        一六四頁），足徵癸○○係因己○出面接受票據，故以己○為受款人，此時
        接受票據者，並非丁○○，故未以「丁○○」為票據受款人及保管條指定受
        款人，惟此並不足以推翻被告丁○○與己○有犯意聯絡與行為分擔之共犯關
        係。況證人即介紹癸○○先認識陳清潭，再轉介紹鄒文良（鄒文良再介紹己○給癸○○認識）之中間人乙○○於本院結證稱：「我與癸○○聊天之後，
        知道他要借款，問我是否有認識，可以辦貸款的，我說我認識陳清潭，他可
        能可以幫忙，陳清潭就介紹丁○○、己○、鄒文良。」；「（法官問：該代
        書事務所是何人在負責？）答：我不知道何人負責，但是我記得很清楚，丁○○、己○、鄒文良他們出面的，之後他們就自己去談。」等語（本院更(二)
        審卷第一四０頁），足徵李錫謙僅係介紹癸○○與己○、被告丁○○等人認
        識，實際情形惟有告訴人癸○○最清楚，是以證人乙○○於檢察官偵查時稱
        ：「（問：誰是負責經營該所？）答：己○及鄒文良，而丁○○後來才出現
        」云云，尚不足以為有利被告丁○○之認定。
    ４、至億全公司負責人癸○○於偵查中固指述與該公司簽約行詐者為被告及己○
        ，未看過契約書所載之中華法律代書事務所負責人張宗榮，且張宗榮亦否認
        其為該事務所之負責人（見八十五年度偵字第一五六一號卷內筆錄），惟被
        告堅稱張宗榮係該事務所名義負責人，且衡情張宗榮如同意擔任該事務所之
        負責人，本身即難免除民事責任，是其在此利害關係之情形下，未能據實陳
        述，乃事所必然，尚難徒憑其否認為上開事務所之負責人即認定被告或己○
        有偽以其名義與億全公司訂約，而涉偽造文書情事。
    ５、至於告訴人癸○○於本院訊問時改稱：「（問：本件到底是何人騙你的？）
        答：己○與鄒文良。至於丁○○，『應該』不是騙我的。因為我找不到己○
        ，就找丁○○，他還幫我收一些支票回來，還陪我去頭份警察局報案，到現
        在也找不到己○」云云（本院更(二)審卷第一六七頁），乃係告訴人感念被告
        丁○○事後態度良好所為迴護被告之言詞，並不足採。
    ６、此外，經查並無積極證據證明被告丁○○與己○有就其等詐得如附表所示之
        支票，簽發用以處理其公司及個人之債務而另犯他罪，併此敘明。
  (四)、被告丁○○與庚○○共同詐欺好好小客車租賃公司部分（臺灣臺北地方法院八
      十四年度自字第一一八三號）：
    １、被告丁○○夥同其女友庚○○，持不知情之馮育婷駕駛執照，冒用馮育婷之
        名義偽造馮育婷署押與好好小客車租賃公司簽訂租賃契約書，並充當連帶保
        證人，持以行使向好好小客車租賃公司承租小客車一部，屆期未返還，且不
        知去向之事實，業據自訴人好好小客車租賃公司自訴代理人壬○○指訴在卷
        （八十四年度自字第一一八三號卷第一頁），並經證人馮育婷於八十四年十
        一月十六日在原審陳述屬實，復有汽車租賃約定書影本及馮育婷駕駛執照影
        本附卷可資佐證（見自字第一一八三號卷第廿一頁、第三、四頁、原審訴字
        第二五三號卷第二二頁）。經本院詳閱卷附之「汽車租賃約定書」上承租人
        （乙方）欄有「馮育婷」簽名，第二欄「乙方連帶保證人」欄有「丁○○」
        之簽名，而自訴人代理人壬○○於本院更(二)審陳稱：「（法官問：約定書
        誰先寫？）答：是庚○○先寫好「馮育婷」的名字之後，我才叫丁○○進來
        寫，當時丁○○人在外面，我親眼看到她寫好之後，我才叫丁○○進來寫」
        等語（本院九十一年六月二十六日審判筆錄），被告丁○○既係在庚○○偽
        造「馮育婷」署押之後再於「馮育婷」署押下簽名，其對庚○○偽造「馮育
        婷」署押之事自必完全知悉，且被告丁○○於本院更(二)審審判時亦陳稱：「
        當時庚○○要租車，要我帶她去租車，我拿出駕照，鄒小姐說我的駕照過期
        ，要我找有駕照的人來租車，庚○○說他有她妹妹的駕照，就拿她妹妹的駕
        照來租車」等語（本院更(二)審審判筆錄），益徵被告丁○○與庚○○就以「
        馮育婷」名義租車之事有犯意聯絡與行為分擔至明。
    ２、雖被告丁○○前辯稱：前開租車事宜係由其女友庚○○一人出面云云，但於
        原審調查時已自承於訂約時擔任連帶保證人等語，且衡情依自訴人好好小客
        車租賃公司之空白租賃契約書之格式，既規定須連帶保證人以擔保租金給付
        ，車輛之返還及相關損害賠償責任，自訴人公司自不可能由庚○○一人出面
        洽租系爭車輛，是以被告丁○○明知其女友庚○○並非租用自用小客車所持
        駕駛執照名義之「馮育婷」其人，竟夥同庚○○偽冒「馮育婷」名義，偽簽
        「馮育婷」為承租人之汽車租賃契約書，並充當連帶保證人，持以行使，租
        得好好小客車租賃公司車牌號碼ＡＡ－六六七０號車輛，屆期未依約返還，
        亦未交付租金，且不知去向，益證被告丁○○與庚○○有共同不法所有之意
        圖，以行使偽造之租賃契約書為詐術，使自訴人公司陷於錯誤而交付車輛無
        疑。
    ３、至於本件依租賃契約書上之記載，承租人是「馮育婷」，連帶保證人是「丁○○」，詳載丁○○之出生年月日、身分證、住址、電話，被告丁○○並親
        自簽發本票新台幣五十萬元一張，上註明：「收押此票，待車輛無恙還車時
        退還」等語，自訴人代理人壬○○亦在本院更(二)審雖亦稱：「（問：五十萬
        元本票做何用？為何不是租車人名義所簽？）答：因為我認識丁○○，本票
        是作為擔保」等語（本院更(二)審卷第二五五頁），惟簽發本票五十萬元，僅
        係被告丁○○取信於自訴人代理人之手段，被告丁○○果無詐欺犯意於其女
        友馮玉如未能如期還車時，為何不付款五十萬元予好好小客車租賃公司，以
        示負連帶保證人之責？
    ４、自訴人代理人壬○○於原審八十五年九月二十五日訊問時陳稱：「丁○○跟
        一個女的，說是夫妻關係，女的是拿馮育婷的駕照，後來我們才知道馮育婷
        是庚○○的妹妹，租車以後，第二、三天，女的說要將承租人變更為丁○○
        ，我說丁○○無駕照，不行換，本來說要租一天，後來來電說續租一天，我
        們有答應，後來就找不到人、車，後來我們委託綠十字無線電去找，直到八
        十五年初農曆過年前，才在大馬路旁發現，就通知警員取回，丁○○一直未
        與我們聯絡。」等語（八十五年度訴字第二五三號卷第二十二頁），被告丁○○如果無詐欺犯意，為何不主動與自訴人聯絡，說明所承租汽車之狀況，
        以取得自訴人之諒解？反而避不見面，益徵被告丁○○與庚○○在租車之時
        即有詐欺之犯意至明。
    ５、綜上各節，足徵被告丁○○所辯並不知情云云，無非畏罪卸責之詞，不足採
        信，被告犯行堪以認定。
二、核被告丁○○所為，係犯刑法第三百三十九條第一項之詐欺取財罪及同法第二百
    十六條之行使同法第二百十條之偽造私文書罪。自訴人好好公司於自訴狀僅記載
    被告丁○○與庚○○二人共同侵占及詐欺之犯罪事實，對於被告丁○○如何與庚○○偽造「馮育婷」之署押，偽造「馮育婷」名義之租賃契約私文書及行使該偽
    造私文書均未於自訴狀犯罪事實欄加以記載，惟因此行使偽造私文書等犯行，與
    自訴狀所載之詐欺事實有牽連犯裁判上一罪之關係，為起訴效力所及，本院自得
    合一審判。被告與庚○○共同偽造「馮育婷」署押，係偽造小客車租賃契約書私
    文書之階段行為，偽造租賃契約書私文書後，復持以行使該偽造私文書，偽造之
    低度行為為行使之高度行為所吸收，均不另論罪。被告與另案己○及已處刑確定
    之張禧中就詐欺被害人趙月華犯行，與己○就詐欺億全公司犯行，及與庚○○間
    就行使偽造私文書詐欺好好小客車租賃公司犯行間，互有犯意聯絡及行為分擔，
    為共同正犯。被告先後多次詐欺犯行，時間緊接，手段相若，犯罪構成要件相同
    ，顯係基於概括之犯意反覆為之，應依連續犯之規定，論以一罪。所犯行使偽造
    私文書與詐欺取財罪間互有方法結果之牽連關係，應從一重之行使偽造私文書罪
    處斷。至於自訴人好好小客車租賃公司另自訴被告丁○○另犯侵占罪嫌部分，經
    查：侵占罪以易持有為所有為其構成要件，本件被告丁○○犯有詐欺罪，已如前
    述，被告就所詐得之物，係以自己之意思在其管領之中，並無易持有為所有之犯
    行，自不構成侵占罪，惟因自訴人認為侵占罪與詐欺罪是一行為所犯，為裁判上
    一罪，故不另為無罪之諭知，併此敘明。
三、臺灣台北地方法院檢察署八十四年度偵字第二二０四八號、第二二九七０號及八
    十五年偵字第一五六一號案件，即如事實欄一、(一)、(二)、(三)所示部分，與本案詐
    欺罪有連續犯關係，屬裁判上一罪，為自訴效力所及，檢察官亦曾移送併辦（台
    灣台北地方法院檢察署以九十年六月十四日北檢茂九十偵一０一七五字第二五五
    二七號函移送該署九十年度偵字第一０一七五號偵查卷，嗣經本院九十年九月四
    日院賓刑信字第一四六九一號函退回台灣台北地方法院檢察署（無裁判上一罪之
    部分），分案九十年度偵字第一八０四四號案），本院自得就有裁判上一罪之上
    開三案件（即臺灣台北地方法院檢察署八十四年度偵字第二二０四八號、第二二
    九七０號及八十五年偵字第一五六一號案件）合一審究，附此明。
四、原審據以論罪科刑，固非無見。惟查：
  (一)、自訴人好好小客車租賃公司於自訴狀僅記載被告丁○○與庚○○二人共同侵占
      及詐欺之犯罪事實，對於被告丁○○如何與庚○○偽造「馮育婷」之署押，偽
      造「馮育婷」名義之租賃契約私文書及行使該偽造私文書均未於自訴狀犯罪事
      實欄加以記載，原審判決對於如何得對被告行使偽造私文書等犯行予以審判，
      並未敘明其理由，自有理由不備之違誤。
  (二)、八十四年九月六日汽車租賃約定書上偽造之「馮育婷」署押有「二枚」，原審
      判決僅認定偽造「馮育婷」署押「一枚」，顯有認定事實與卷附證據不符之違
      誤。
  (三)、自訴人好好小客車租賃公司自訴狀犯罪事實欄記載被告丁○○犯有「侵占」及
      「詐欺」罪，原審判決對於被告丁○○如何不成立「侵占罪」，並未加以論斷
      ，亦有「已受請求之事項未予判決」之違誤。
  (四)、被告向臺灣大來國際信用卡公司以行使變造不動產所有權狀及其他資力文件，
      申請信用卡，連續在台北市餐廳、酒吧、俱樂部簽帳，所涉行使變造公文書及
      詐欺取財（或得利）部分犯行（台灣台北地方法院檢察署八十四年度偵字第二
      四五五二號詐欺案），係被告任職臺安醫院外科助理時所為，與本件行使偽造
    私文書及詐欺取財，犯意各別，行為態樣互殊，難認屬裁判上一罪，原審法院
      以與繫屬之自訴案件，有裁判上一罪之關係併予論罪科刑，尚有未洽。
五、被告丁○○上訴意旨否認犯罪，指摘原判決不當，為無理由，惟原判決既有上開
    瑕疵而無可維持，自應由本院予以撤銷改判。爰審酌被告犯罪動機、目的在詐欺
    他人之錢財、犯罪手段在於利用人需款孔急之際而任其擺佈，詐騙他人錢財，惡
    性不輕、及其品行、智識程度、犯罪所生危害及犯罪後毫無悔意之態度等一切情
    狀，量處適度之有期徒刑一年四月，以示懲儆。
六、庚○○於八十四年九月六日在汽車租賃約定書上偽造之「馮育婷」署押二枚，應
    依刑法第二百十九條規定宣告沒收。
七、移送併辦部分
  (一)、移送併辦意旨略以：
    １、被告於八十四年六月間，僱用己○在正鴻法律代書事務所擔任資訊室主任，
        以其支票拒絕往來為由，向己○借用支票作為事務所生意往來使用，詎被告
        嗣竟意圖為自己不法所有，持己○所交付之四十幾張支票，向地下錢莊調借
        五、六百萬元，致地下錢莊持票向己○追討借款，己○始知受騙（八十四年
        度他字第二０六七號、八十四年偵字第二三一七七號）。
    ２、被告意圖為自己不法之所有，於八十四年九月中旬，在台北市○○○路美麗
        華飯店，以借用二天即還為由，向己○借用ＭＷ─八０五五號自小客車，使
        己○信以為真，出借該車，詎被告於得手後即逃逸無蹤，迄今未還，己○始
        知受騙。（八十四年度他字第二０六七號、八十四年偵字第二三一七七號）
        。
    ３、被告意圖為自己不法之所有，於八十四年間，佯向崔繼先詐借款項三十八萬
        元（八十四年偵字第一八七二二號），屆期未還，因認被告此部分涉犯刑法
        第三百三十九條第一項之詐欺取財罪嫌云云（台灣台北地方法院檢察署八十
        五年一月二十四日北檢仁致字第三八０號函移送原審併辦）。
  (二)、訊據被告丁○○矢口否認有上開犯行，辯稱：己○係正鴻法律代書事務所之副
      總經理，該事務所係由伊與己○共同負責，己○並以個人支票支應公司支出，
      或對外調借款項。又本件係己○主動借車予伊，伊當時在躲避地下錢莊的人，
      因找不到己○，始無法還車，後來去大陸，已委託伊妻還車。再伊係向崔繼先
      借款三十八萬元，惟嗣已返還二十八萬八千元，並非蓄意詐欺等語。經查：
    １、被告係中華醫院管理顧問公司暨正鴻法律代書事務所總經理，己○為副總經
        理，該公司係由被告與己○共同負責等情，業據證人吳書奎證述屬實，且有
        載明己○為副總經理之名片在卷可稽，足認被告所辯己○以其個人支票支應
        公司支出，已非無可能。再者，己○於八十四年六月間借用四十幾張支票予
        被告後，仍於同年七月間與被告共同詐取趙月華之支票使用等情，已如前述
        ，另於同年九月間借車予丁○○使用（詳如後述），是以被告若有如己○所
        述於同年六月間向其詐取支票向地下錢莊調現五﹑六百萬元，致地下錢莊向
        己○追索借款等情，嗣己○豈有會與被告合作共同詐騙趙月華，甚至再借車
        與被告之可能？參以證人江本德證稱：己○有與丁○○拿己○之票向伊調現
        等語，足見己○指訴被告向其詐取支票持交地下錢莊調現乙節云云，即難採
        信。
    ２、己○固指訴被告詐欺，惟亦供稱：「我忘了是否主動借車給唐某，但記得他
        說沒車，我就說那先拿去用，當時我有說過幾天還給我，過二天又見面，他
        說車還要用，後來找他要車聯絡不上，時間是八十四年九月底十月初，而他
        於十二月才將車還我」（見本院前審八十五年八月九日筆錄），且被告委託
        其妻還車予己○時曾書寫字條，內容載明：「傅先生你好：車子停在木柵秀
        明路一段一二九巷口，請盡快去拿，你家電話也換了，故無法聯絡」等語，
        有卷附字條為憑（見八十五年二月二十八日己○答辯狀證二），足認被告所
        辯非不足採。
    ３、被告於向崔繼先借得款項三十八萬元之後，曾返還二十八萬八千元予崔繼先
        等情，業據崔繼先供明在卷，又崔繼先於提起本件告訴之前在台北市政府警
        察局文山第一分局製作警訊筆錄時，僅提及被告向其借錢，並未提及被告有
        假冒台安醫院醫師身分向其借錢情事，且崔繼先係於被告對其提出恐嚇等告
        訴後，始提起本件告訴，參諸崔繼先於原審陳稱：伊借錢予丁○○與購買醫
        療器材無關，也與丁○○是否台安醫院醫師無關等語（見本院八十五年九月
        十三日筆錄），足認被告是否有施以詐術，而使崔繼先陷於錯誤，已非無足
        疑。此外，復查無其他積極證據足認被告涉有上開詐欺犯行，自屬不能證明
        被告此部分犯罪，本院不得併予審理，附此敘明。
八、移送併辦意旨（陳致光告訴被告丁○○詐欺等案件，臺灣台北地方法院檢察署八
    十四年度偵字第二四五五二號）略以：被告於八十四年間，持變造不動產所有權
    狀及其他資力文件，向臺灣大來國際信用卡公司申請信用卡，連續在台北市餐廳
    、酒吧、俱樂部簽帳，因認被告係犯有行使變造公文書及詐欺取財（或得利）之
    罪嫌云云。經查：前開移送併辦所指被告於八十四年間，持變造不動產所有權狀
    及其他資力文件，向臺灣大來國際信用卡公司申請信用卡，連續在台北市餐廳、
    酒吧、俱樂部簽帳等犯行，係被告任職臺安醫院外科助理時所為，與本件行使偽
    造私文書及詐欺取財，犯意各別，行為態樣互殊，難認屬裁判上一罪，非起訴效
    力所及，本院自不得合一審理，應退回檢察官另行偵辦，併此敘明。
據上論斷，應依刑事訴訟法第三百六十九條第一項前段、第三百六十四條、第二百九
十九條第一項前段，刑法第二十八條、第五十六條、第二百十六條、第二百十條、第
三百三十九條第一項、第五十五條、第二百十九條，罰金罰鍰提高標準條例第一條前
段，判決如主文。
本案經檢察官周誠南到庭執行職務。
中      華      民      國    九十一    年      七      月     十六     日
                              台灣高等法院刑事第二庭
                                  審判長法  官  蔡  長  溪
                                        法  官  楊  貴  志
                                        法  官  林  俊  益
右正本證明與原本無異。
如不服本判決應於收受送達後十日內向本院提出上訴書狀，其未敘述上訴之理由者並
得於提起上訴後十日內向本院補提理由書。
                                        書記官  陳  明  琴
中      華      民      國    九十一    年      七      月    二十四    日
附錄：本案論罪科刑法條全文
刑法第三百三十九條第一項
意圖為自己或第三人不法之所有，以詐術使人將本人或第三人之物交付者，處五年以
下有期徒刑、拘役或科或併科一千元以下罰金。
刑法第二百十六條
行使第二百十條至第二百十五條之文書者，依偽造、變造文書或登載不實事項或使登
載不實事項之規定處斷。
刑法第二百十條
偽造、變造私文書，足以生損害於公眾或他人者，處五年以下有期徒刑。
